【裁判字號】    97,訴,918
【裁判日期】    971223
【裁判案由】    撤銷土地移轉登記
【裁判全文】
臺灣彰化地方法院民事判決  97年度訴字第918號
原      告  甲○○
                        號
訴訟代理人  乙○○
被      告  丙○○
                        號
上列當事人間請求撤銷土地移轉登記事件，本院於民國97年12月
9日言詞辯論終結，判決如下：
    主  文
被告民國97年5 月14日於彰化縣溪湖政地政事務所以贈與原因關
係所為之彰化縣埔鹽鄉○○段第741 地號土地所有權移轉登記應
予塗銷，並回復原告所有權之登記。
原告其餘之訴駁回。
訴訟費用由原、被告共同負擔，確定為新台幣參萬肆仟參佰陸拾
參元，由原被告各負擔新台幣壹萬柒仟壹佰捌拾壹元伍角。
    事實及理由
一、原告起訴主張略以：原告所有彰化縣埔鹽鄉○○段第741 、
    742 號二筆土地（下以地號簡稱），擬平均分配給四名子女
    ，其中第741 地號土地有長女林燦銀出資興建之農舍，故由
    長女林燦銀、次女林月玲分得，另第742 號土地則由長子乙○○、次子丙○○均分，為使子女清楚原告想法，於民國（
    下同）94年11月18日立有經鈞院認證之遺囑，因原告年事已
    高不利於耕作，復基於稅法上符合農地農用之土地免課贈與
    稅之原因，於97年5 月間與子女達成共識，以贈與方式將土
    地先行移轉給子女，因農地過小不利於耕，且有分割後最小
    面積限制，次女林月玲同意將其應分配部分讓給長、次子均
    分，從而，原告與子女共同決定先將第741 地號土地分割成
    有地上物非農用部分保留給長女林燦銀將來繼承，而其餘部
    分（原應分配給林月玲部分），因面積稍小無法一分為二，
    擬先與第742 地號土地合併成1 筆再移轉給長、次子；嗣因
    洽請代書即訴外人丁○○協助辦理分割、移轉登記，因施代
    書理解錯誤，將上開兩筆土地未經分割，將第741 號地移轉
    給次子丙○○、第742 地號土地移轉給長子乙○○，該錯誤
    意思表示險遭子女誤解，經溝通理解後，兩子均欣然同意由
    二子以回贈方式再移轉登記給原告，長子乙○○於97年7 月
    10日已就第742 地號土地完成回贈，但第741 地號土地欲辦
    理回贈時，因上有建物無法依農用土地免課稅規定免徵贈與
    稅，農政機關為掩飾彌補其疏忽，亦求課徵前次系爭土地移
    轉時之贈與稅，原告將遭課徵來回兩次鉅額贈與稅，因此依
    民法意思表示內容有錯誤表意人得撤銷，該規定於傳達人傳
    達不實者亦在準用之列，因聲明將前開物權移轉行為撤銷後
    ，請求被告塗銷如主文所示之所有權移轉登記，回復登記為
    原告所有等語。被告則以：對原告主張之事實不爭，同意原
    告請求等語。
二、本院查：原告主張之事實業據其提出與其所述相符之經本院
    公證處認證之遺囑及土地登記簿謄本為證，並經辦理系爭土
    地所有權移轉之土地代書丁○○到庭證稱：當初是原告的太
    太與乙○○到我這邊說地號741 及地號742 的土地要辦理過
    戶並叫我幫他們列出辦理過戶的證件，當初該二人表示地號
    741 土地上有蓋房屋子的部分要給原告女兒，另一部分要分
    給二兒子，地號742 土地分給被告（應為741 地號之誤），
    過幾天後，原告將辦理過戶的證件交給我太太，我太太轉交
    給我，我問太太原告有無表示土地過戶給何人，我太太表示
    原告並未言明過戶的細節，且依據我們鄉下的習俗是財產大
    邊的給大兒子，小邊的給小兒子，我即打電話向原告詢問，
    電話是乙○○接的，乙○○表示土地這樣過戶沒有錯，當初
    地號741 土地上有蓋房子，應有使用執照，但原告未交使用
    執照給我，我以為原告拿證件要辦過戶的這二筆土地是另外
    二筆，與當初他們來詢問要辦過戶土地是不同二筆土地，之
    後我即依據乙○○給我的資訊，將資料送至農會申請農業使
    用證明，鄉公所來察看土地後，發現這二筆土地均有農業使
    用證明，表示這二筆土地都有合法使用，再來我則向稅捐稽
    徵機關申報增值稅，承辦人員發現依照航測圖顯示地號741
    土地上可能有蓋房子，我向承辦人員表示不我不清楚此事，
    之後我打電話向乙○○詢問，乙○○表示要給被告的土地並
    沒有蓋房子，事實上是乙○○誤會了，乙○○以為地號741
    土地上有建物（部分）已經分出去了，但實際上要給被告的
    土地未分割，要給女兒的土地已經分割了，我即刻把這個訊
    息轉達給稅捐機關，稅捐機關承辦人員本要去現場察看，但
    乙○○表示他很忙，不需再至現場察看，所以稅捐機關就發
    給我農用證明，隔天乙○○才發現土地登記錯誤。」（見本
    院97年12月9 日審理筆錄）屬實，原告之主張自堪信為真實
    ，按民法第88條第1 項規定意思表示內容有錯誤，表意人得
    將其意思表示撤銷，同法第89條復規定意思表示因傳達人傳
    達不實者得比照前條之規定撤銷之，本件原告經由長子乙○○傳達給土地代書丁○○辦理土地所有權移轉過程，傳達人
    傳達之意思有錯誤，使原告意思被代書誤解而為系爭土地所
    有權移轉行為，因此原告主張撤銷後，回復原來登記，且自
    意思表示之日期97年5 月14日（土地謄本記載之原因發生日
    期）至起訴請求撤銷未逾民法第90條規定之1 年除斥期，自
    為法之所許，且所撤銷者如採物權行為無因性理論，探求當
    事人真意自包括債權贈與行為之撤銷，若採物權行為有因性
    理論（見民法學者李模相關著作）原告僅單純撤銷物權行為
    即可，綜上，認原告所請為有理由，應准所請，因此判決如
    主文。
三、原告另為訴之聲明求為判決：撤銷原告就第741 地號土地移
    轉登記於被告所為物權行為意思表示等語，按民法第88條意
    思表示之撤銷，僅需將撤銷意思表示向接受意思之相對人表
    達即生法律效果，並不需聲請法院撤銷之，此與民法第244
    條第1 項所規定債務人所為之無償行為，有害及債權者，債
    權人得請求法院撤銷之規定不同，原告此部分所請為無理由
    ，應予駁回。
四、訴訟費用確定為新台幣34,363元，兩造共同分擔額度如主文
    所示。
五、結論：原告之訴為一部分有理由，一部分無理由，並依民事
    訴訟法第第79條，判決如主文。
中    華    民    國    97    年    12    月    23    日
                  民事第二庭    法  官  李言孫
以上正本係照原本作成。
如對判決上訴，應於判決送達後20日內向本院提出上訴狀。
中    華    民    國    97    年    12    月    23    日
                                書記官  施惠


司法院資訊處製作；財團法人民間司法改革基金會備份。
